【裁判字號】    99,家上,55
【裁判日期】    991215
【裁判案由】    離婚
【裁判全文】
臺灣高等法院高雄分院民事判決          99年度家上字第55號
上  訴  人  陳福清
被上訴人    月玉花
上列當事人間請求離婚事件，上訴人對於民國99年7 月29日臺灣
高雄地方法院99年度婚字第422 號第一審判決提起上訴，本院於
99年12月1 日言詞辯論終結，判決如下：
    主  文
上訴駁回。
第二審訴訟費用由上訴人負擔。
    事實及理由
一、按離婚之訴，得於第二審言詞辯論終結前，為訴之追加，民
    事訴訟法第572 條第1 項定有明文。本件上訴人在原審依民
    法第1052條第1 項第5 款、第10款之事由請求離婚，經原審
    為其敗訴判決後，上訴人不服提起上訴，依民法第1052條第
    1 項第5 款之事由，並追加依民法第1052條第2 項事由，請
    求離婚，依上說明，應予准許，合先敘明。
二、上訴人起訴主張：兩造於民國67年3 月間結婚，詎被上訴人
    竟於78年間離家出走，對家庭及小孩不聞不問，經上訴人請
    求被上訴人返家照顧小孩並履行同居義務，但遭被上訴人拒
    絕，顯係惡意遺棄再繼續狀態中。又被上訴人離家期間，滋
    事不斷，例如被上訴人觸犯詐欺罪，違反稅捐稽徵法等等。
    甚至有陌生人至本人家中討債，造成家人心理及精神上極大
    恐懼與困擾，經上訴人多年努力，勸其回家解決問題，被上
    訴人亦我行我素，完全不予理會。上訴人與被上訴人間雖有
    夫妻之名，卻無夫妻之實，且被上訴人行方不明，存心拋夫
    棄子，在外惹事生非，製造事端，惡意遺棄上訴人再繼續狀
    態中等情，爰依民法第1052條第1 項第5 款、第10款之規定
    ，求為准上訴人與被上訴人離婚之判決。
三、被上訴人則以：伊懷次子陳紋森七個多月的時候，上訴人到
    外地做工，但是薪水都未拿回家，小孩子出生之後，上訴人
    都將每月薪水供自己喝酒賭博花用，伊要想辦法賺錢養家，
    於是就回娘家居住，上訴人所述都不是事實，伊94年發生車
    禍，88水災之後，伊捨不得房子，所以才一直住在娘家，上
    訴人在88水災之後，有帶其他女子回家住等語，資為抗辨。
四、原審駁回上訴人離婚之請求，上訴人不服，提起上訴，依民
    法第1052條第1 項第5 款之事由（民法第1052條第1 項第10
    款之事由，不再主張），並追加依民法第1052條第2 項事由
    主張被上訴人於離家期間，觸犯詐欺罪、違反稅捐稽徵法等
    等，雖經不起訴處分確定，但被上訴人在外種種行為，已經
    造成上訴人心理及精神上莫大壓力。在此期間，被上訴人與
    多家銀行間亦有借貸糾紛，被上訴人無力償還，所有帳單、
    催繳單及強制執行書均直接寄至上訴人住所，造成上訴人心
    理極度恐慌與不安，此重大事由，難以維持婚姻等語，請求
    擇一判決離婚。上訴聲明：(一)原判決廢棄。(二)准上訴人與被
    上訴人離婚。(三)第一、二審訴訟費用由被上訴人負擔。被上
    訴人答辯聲明：(一)上訴駁回。(二)第二審訴訟費用由上訴人負
    擔。
五、兩造不爭執及爭執事項：
  (一)不爭執事項：
  1.兩造於67年3月間結婚，育有三名子女陳正雄、陳紋森、陳
    麗雲，均已成年。
  2.被上訴人觸犯詐欺罪，違反稅捐稽徵法等，均經不起訴處分
    確定。
  (二)爭執事項：
  1.上訴人依民法第1052條第1 項第5 款惡意遺棄事由，請求離
    婚，是否有理由？
  2.上訴人依民法第1052條第2 項所定重大事由難以維持婚姻，
    請求離婚，是否有理由？
六、本院判斷：
  (一)上訴人依民法第1052條第1 項第5 款惡意遺棄事由，請求離
    婚部分：
  1.按民法第1052條第1 項第5 款所謂夫妻之一方，以惡意遺棄
    他方，在繼續狀態中者，係指夫或妻無正當理由，不盡同居
    或支付家庭生活費用之義務而言（最高法院39年台上字第
    415 號判例意旨參照）。
  2.本件上訴人主張被上訴人於78年間離家出走，對家庭及小孩
    不聞不問，經上訴人請求被上訴人返家照顧小孩並履行同居
    義務，均遭被上訴人拒絕等情，固據上訴人提出受（處）理
    失蹤人口案件登記表1 份為證，證人即上訴人表弟江榮智雖
    證稱：兩造時常吵架，我常去他們家，我也聽到上訴人講過
    ，兩造未同住一起約10多年了，三個小孩子都是住在杉林鄉
    ，都是上訴人在照顧比較多。比較少看到被上訴人回去杉林
    鄉云云。然被上訴人否認有何惡意遺棄之情，並以前詞置辯
    ，經審酌證人即被上訴人哥哥月慶賀證稱：「（兩造婚姻狀
    況為何？）兩造感情很好，後來因為經濟問題，被上訴人才
    從杉林到高雄上班，一方面工作賺錢，一方面照顧我爸爸，
    被上訴人從杉林鄉下來還是有回去杉林鄉，來來去去，一放
    假就會回去，被上訴人賺的錢小孩子要的就會給小孩子，上
    訴人自己也有上班賺錢，我知道被上訴人94年有發生車禍還
    有開腦部手術。對於上訴人要離婚，我希望他能考慮，不要
    走到這地步，小孩子都長大了。」等語（原審卷第40頁）、
    證人陳紋森（即兩造次子）證稱：「（兩造婚姻狀況為何？
    ）現在我住在杉林鄉與上訴人同住，我之前住台北將近10年
    ，我時常回到杉林鄉，我從台北回來會先回去杉林鄉再下來
    找媽媽，我讀書費用兩造都有給付，對於兩造要離婚，我不
    希望兩造離婚。」、「（你母親回家有沒有給你們生活費？
    ）有，但是不多，每次大概給我們1 、2 千元，因為我們還
    小」、「（你讀書的註冊費用誰給你的？）我只有讀國小跟
    國中沒有讀高中，註冊費用兩個人都有給，如果我跟我爸拿
    ，他說沒有的話，我會跟我媽要，她就會給我」等語（原審
    卷第41頁、本院卷第26頁）、證人陳麗雲（兩造長女）證稱
    ：「我們若需要生活費就打電話給媽媽，她會給」等語（本
    院卷第29頁）、證人陳正雄（兩造長子）證稱：「（你從小
    到國中畢業之前學費都是誰給？）大部分是我父親支付比較
    多，我媽媽也會給，即使我媽媽不住在家裡，我媽媽也會跟
    我阿姨去學校看我，或去我祖父母家看我，我媽媽來看我時
    也會拿錢給我」等語（本院卷第39頁）觀之，顯見縱然兩造
    確未長期同居，然此係因被上訴人欲賺錢養家，及給付子女
    讀書費用，始離家至高雄工作，況上訴人帶其他女子回家居
    住（詳如後述），堪認被上訴人亦有不能同居之正當理由。
  3.依上說明，上訴人主張被上訴人惡意遺棄為由訴請離婚，於
    法不合，應予駁回。
  (二)上訴人依民法第1052條第2 項所定重大事由難以維持婚姻，
    請求離婚部分：
  1.按夫妻之一方有民法第1052條第1 項各款以外之重大事由，
    難以維持婚姻者，夫妻之一方得請求離婚。但其事由應由夫
    妻之一方負責者，僅他方得請求離婚，民法第1052條第2 項
    定有明文。民法親屬編於74年修正後，於第1052條增列第2
    項離婚事由之概括規定，其目的在使夫妻請求裁判離婚之事
    由較富彈性。是夫妻間發生足使婚姻難以維持之重大事由者
    ，雖不符合該條第1 項所列各款情形，亦無不准依該法條第
    2 項訴請離婚之理。上開法條所稱「有前項以外之重大事由
    ，難以維持婚姻者」，係以婚姻是否已生破綻而無回復之希
    望為其判斷之標準。而婚姻是否已生破綻無回復之希望，則
    應依客觀之標準，即難以維持婚姻之事實，是否已達於倘處
    於同一境況，任何人均將喪失維持婚姻之意願而定。婚姻如
    有難以維持之重大事由，於夫妻雙方就該事由均須負責時，
    應比較衡量雙方之有責程度，僅責任較輕之一方得向責任較
    重之他方請求離婚，如雙方之有責程度相同，則雙方均得請
    求離婚，始符民法第1052條第2 項規定之立法本旨（最高法
    院90年度台上字第1965號判決參照）。經查：
  (1)上訴人主張被上訴人於離家期間，觸犯詐欺罪、違反稅捐稽
    徵法等等，雖經不起訴處分確定，但被上訴人在外種種行為
    ，已經造成上訴人心理及精神上莫大壓力。在此期間，被上
    訴人與多家銀行間亦有借貸糾紛，被上訴人無力償還，所有
    帳單、催繳單及強制執行書均直接寄至上訴人住所，造成上
    訴人心理極度恐慌與不安，有此重大事由，難以維持婚姻云
    云。惟查，被上訴人辯稱：其未犯詐欺及違反稅捐稽徵法，
    是他人偷其手機作案，身分證件遭人冒用等語，並據提出臺
    灣高雄地方法院檢察署檢察官96年度偵字第11722 號、97年
    度偵緝字第870 號不起訴處分書為證（本院卷第42至46頁）
    ，自堪信實。此外，上訴人又未能舉證證明被上訴人有何觸
    犯詐欺及違反稅捐稽徵法之情事，是上訴人主張被上訴人離
    家期間，觸犯詐欺罪、違反稅捐稽徵法，造成上訴人心理及
    精神上莫大壓力云云，應無可採。至上訴人主張被上訴人與
    多家銀行間亦有借貸糾紛，被上訴人無力償還，所有帳單、
    催繳單及強制執行書均直接寄至上訴人住所，造成上訴人心
    理極度恐慌與不安云云。惟被上訴人陳稱：銀行的錢是因為
    我兒子陳正雄要跟人家合夥作泥水工作，因為做不好，叫我
    去銀行借錢給他週轉用等語，核與證人陳正雄證稱：「我母
    親銀行貸款大部分是因為我才發生這種事，之前我就跟人家
    合夥作泥水工作，因為工資不足，請我母親去貸款，並且我
    在93、94年間我犯車禍案件，我母親貸款給我跟人和解6 萬
    元」、「（陸續貸給你作泥水工程多少錢？）有20萬元左右
    ，因為到目前為止加上循環利息，欠銀行就有5 、60萬元」
    等語（本院卷第38頁）相符，且被上訴人係以自己名義向銀
    行借款而自行負責，核與上訴人無關，上訴人主張催繳單及
    強制執行書均直接寄至上訴人住所，造成上訴人心理極度恐
    慌與不安云云，亦無可採。
  (2)上訴人又主張：78年間陳麗雲3 歲時被上訴人就離家，那時
    被上訴人陸陸續續還有回家，不過看一看就走了，一年回來
    沒有幾次，87、88年間被上訴人有回家跟我住在一起開檳榔
    攤，直到90年間被上訴人又離家，有時回來看看就走，沒有
    住下來，94年被上訴人車禍後也是很少回來，只有98年的八
    八水災回來看房子云云。然為被上訴人所否認，並陳稱：上
    訴人沒有拿錢回家，他都是拿去喝酒賭博，我就離家出外工
    作，90年間被上訴人為了養豬與上訴人口角，我就跟他說不
    然家裡由你顧，我出去賺錢好了，我就這樣離家到我媽媽家
    住，一方面照顧我父親等語。經觀之證人慶賀證稱：「兩造
    後來因為經濟問題，被上訴人才從杉林到高雄上班，一方面
    工作賺錢，一方面照顧我爸爸，被上訴人從杉林鄉下來還是
    有回去杉林鄉，來來去去」等語（原審卷第40頁）、證人陳
    紋森證稱：「我爸喝了酒之後會吵鬧，甚至還想要打我媽，
    因為我爸爸從我國小時就染上賭博的習慣，我爸爸的工作不
    怎麼穩定愛做不做的，我讀國中時他有時候還三天三夜沒回
    家，連我阿媽叫他回來也不回來，我還因為他賭博沒回家而
    報警他聚賭，沒多久他就回家了，我爸回來時我媽也不在家
    離家了，我媽有時還是會回家看我們這些小孩及阿公、阿媽
    ，並且拿錢給我們小孩子」等語（本院卷第25頁），及證人
    陳正雄證稱：「從我小時候便知道他們常吵架，並且二個人
    也都會動手打架，到86、87年我國中畢業就在外工作，我國
    中畢業之前我媽媽還住在我父親家，到我國中畢業到外工作
    ，我媽媽就離開我父親家住到我外婆家，但是偶而有回去我
    父親家看看」等語（本院卷第39頁），足見上訴人酒後造成
    兩造爭吵，上訴人又染上賭博惡習經常不回家，被上訴人為
    賺錢養家，及給付子女讀書費用，始離家在外工作，應堪認
    定。又參之上訴人自陳：我從98年8 、9 月份開始帶女人回
    家住，我想要跟這個女人結婚，只是因為我跟我太太還沒離
    婚，我跟我太太分居這麼久也沒有感情了等語（本院卷第27
    、28頁），並經證人陳紋森證稱：「98年11月間我打電話給
    同村莊的朋友，他說我爸有帶一個女人回家住，還有一個小
    孩子，自從這女人出現後我爸就吵著要跟我媽離婚。我於99
    年4 月間回家住的時候確實有看到那個女人住在我家，不是
    很常來住，有時候會來住個幾天」等語（本院卷26頁）、證
    人陳正雄（兩造長子）證稱：「我在98年八八水災之後回家
    跟我父親住，約1 個月以後那個女人就常到我家煮飯給我爸
    吃，經常到我家住好幾天，因為我看到她到我家我心理不舒
    服我就離家，晚上要回家睡覺又看到她，我就又離家」等語
    （本院卷第39頁）屬實，堪認上訴人帶女子回家居住，被上
    訴人自有不能同居之正當理由，上訴人上開辯解，亦無可取
    。
  2.本件兩造分居多年，互不聞問，各自生活，則任何人倘處於
    同一境況均將喪失維持婚姻之意欲，兩造之婚姻已生破綻，
    自屬有難以維持婚姻之重大事由。兩造分居緣由，起因於上
    訴人酒後造成兩造爭吵，上訴人又染上賭博惡習經常不回家
    ，被上訴人為賺錢養家，及給付子女讀書費用，始離家在外
    工作，惟兩造均未能積極維繫婚姻，放任分居至今，對於兩
    造婚姻之破綻之產生及造成本件婚姻客觀上難以維持，兩造
    均須負責。惟本院斟酌上訴人酒後造成兩造爭吵、上訴人賭
    博經常不回家、上訴人甚至帶女人返家居住等情，認兩造婚
    姻破綻，上訴人之有責程度大於被上訴人，則依首揭說明，
    上訴人依民法第1052條第2 項規定請求離婚，亦屬無據，應
    予駁回。
七、綜上所述，上訴人依民法第1052條第1 項第5 款及同條第2
    項之規定請求離婚，均無理由，不應准許。原審為上訴人敗
    訴之判決，並無不合。上訴意旨，指摘原判決不當，求予廢
    棄改判，為無理由，應予駁回。
八、據上論結，本件上訴為無理由，依民事訴訟法第449 條第1
    項、第78條，判決如主文。
中    華    民    國    99    年    12    月    15    日
                            家事法庭
                                審判長法官  蔡明宛
                                法      官  魏式璧
                                法      官  曾錦昌
以上正本證明與原本無異。
如對本判決上訴，須於判決送達後20日內向本院提出上訴狀，其
未表明上訴理由者，應於上訴後20日內向本院提出上訴理由書（
均須按他造當事人之人數附繕本）。上訴時應提出委任律師或具
有律師資格之人之委任狀，並依附註條文規定辦理。如委任律師
提起上訴者，應一併繳納上訴審裁判費。
中    華    民    國    99    年    12    月    15    日
                                書  記  官  黎  珍
附註：
民事訴訟法第466 條之1 ：
對於第二審判決上訴，上訴人應委任律師為訴訟代理人，但上訴
人或其法定代理人具有律師資格者，不在此限。
上訴人之配偶、三親等內之血親、二親等內之姻親，或上訴人為
法人、中央或地方機關時，其所屬專任人員具有律師資格並經法
院認適當者，亦得為第三審訴訟代理人。
第1 項但書及第2 項情形，應於提起上訴或委任時釋明之。

司法院資訊處製作；財團法人民間司法改革基金會備份。
